---
title: "Práctico 7: La Visualización como Argumento Sociológico con ggplot2"
subtitle: "Trabajando con la Encuesta CASEN 2024"
date: "2026-11-09"
lang: es
format:
  html:
    toc: true
    code-fold: false
    code-tools: true
    df-print: paged
    body-classes: lab-content
---

```{r load-data, include=FALSE}
library(tidyverse)
library(haven)
casen <- readRDS("../../data/casen24.rds")
```

## 0. Objetivos del Práctico

El objetivo de este práctico es dominar la "Gramática de Gráficos" para construir visualizaciones de datos informativas y de alta calidad en R. Al finalizar, serás capaz de:

*   Argumentar **por qué** la visualización de datos es un paso indispensable en el análisis.
*   Construir gráficos en `ggplot2` **capa por capa**, entendiendo la función de `data`, `aes()` y `geom`.
*   Crear los principales **gráficos univariados y bivariados** (`geom_histogram`, `geom_bar`, `geom_point`, `geom_boxplot`).
*   Aplicar **mejores prácticas** para crear gráficos claros, honestos y estéticamente pulcros.
*   Utilizar **faceting (`facet_wrap`)** para comparar distribuciones a través de múltiples categorías.

## 1. Contexto y Preparación de Datos

### 1.1 El "Porqué" de la Visualización

Como vimos en la clase, la visualización de datos no es un simple adorno. Es una forma de **argumento sociológico** y una herramienta de **diagnóstico fundamental**. Autores como Piketty y Bourdieu usan gráficos como el núcleo de sus teorías. Estadísticamente, graficar nuestros datos es la mejor forma de descubrir la verdadera forma de una distribución, que puede ocultarse detrás de estadísticos descriptivos similares.

### **1.2 Preparación del Entorno y Datos (CASEN 2024)**

Como en prácticos anteriores, nuestro primer paso es asegurar un entorno de trabajo reproducible.

1.  **Asegúrate de estar en tu Proyecto de RStudio** y de tener una carpeta `datos`.
2.  **Descarga la Base de Datos CASEN 2024 (formato SPSS)** desde [este enlace](https://observatorio.ministeriodesarrollosocial.gob.cl/encuesta-casen-2024) y guarda el archivo `.sav` en tu carpeta `datos`.

#### Carga de Paquetes
Cargamos los paquetes que necesitaremos para la sesión de hoy.
```{r setup, message=FALSE, warning=FALSE}
# Cargar los paquetes que usaremos hoy
library(tidyverse)
library(haven)
```

#### Carga de Datos
A continuación, hay dos formas de cargar los datos. **Debes usar el Método 1 (Carga Manual)**.

**Método 1: Carga Manual (Para tu trabajo)**
Este bloque de código carga la base de datos que guardaste en tu carpeta `datos`.
```{r load-show, eval=FALSE}
# Usamos read_sav() con la ruta relativa a nuestro proyecto
casen <- read_sav("datos/Base de datos Casen 2024 SPSS.sav")
```



## 2. Diagnóstico Visual: ¡Grafica Siempre tus Datos!

Vamos a demostrar con un ejemplo por qué los estadísticos resumen no son suficientes. Crearemos tres conjuntos de datos simulados que tienen la misma media y desviación estándar, pero formas muy diferentes.

```{r trio-enganoso}
#| fig-alt: "Tres histogramas en paneles separados (A, B, C), todos con exactamente la misma media (75) y desviación estándar (10). El panel A muestra una distribución simétrica unimodal. El panel B es claramente bimodal, con dos grupos separados. El panel C está fuertemente sesgado a la derecha, con una cola larga de valores altos. Los tres se ven completamente distintos pese a compartir los mismos estadísticos resumen."
# 1. Creamos los datos simulados
set.seed(123)
grupo_a <- tibble(valor = rnorm(500, 75, 10), grupo = "A: Simétrico (Unimodal)")
grupo_b <- tibble(valor = c(rnorm(250, 65, 5), rnorm(250, 85, 5)), grupo = "B: Bimodal (Dos grupos)")
grupo_c <- tibble(valor = rexp(500, 1/10) * 5 + 25, grupo = "C: Asimétrico (con Outliers)")

# Estandarizamos cada grupo para que los tres tengan exactamente
# la misma media (75) y desviación estándar (10)
trio_enganoso <- bind_rows(grupo_a, grupo_b, grupo_c) %>%
  group_by(grupo) %>%
  mutate(valor = as.numeric(scale(valor)) * 10 + 75)

# 2. Calculamos los estadísticos descriptivos
trio_enganoso %>%
  summarise(
    Media = mean(valor),
    `Desv. Estándar` = sd(valor)
  )

# 3. Visualizamos los datos
ggplot(trio_enganoso, aes(x = valor)) +
  geom_histogram(fill = "#7C90CC", color = "white", bins = 20) +
  facet_wrap(~grupo) +
  labs(title = "El Trío Engañoso: Mismos Estadísticos, Diferentes Distribuciones") +
  theme_minimal()
```
**Interpretación:** La tabla muestra que los tres grupos son numéricamente casi idénticos. Sin embargo, los histogramas revelan realidades completamente distintas. El Grupo A es simétrico, el Grupo B claramente contiene dos subpoblaciones, y el Grupo C está fuertemente sesgado a la derecha. **Esta es la razón por la que siempre debemos empezar visualizando nuestros datos.**

## 3. La Gramática de Gráficos en la Práctica

Construiremos un histograma de `edad` capa por capa para entender la lógica de `ggplot2`.

```{r ggplot-paso-a-paso}
#| fig-alt:
#|   - "Lienzo vacío de ggplot2 con el eje X definido como edad (rango aproximado 0 a 107 años) y ninguna geometría añadida todavía: se ven los ejes, pero ninguna barra."
#|   - "Histograma básico y sin ponderar de la variable edad en la muestra CASEN 2024, con el estilo por defecto de ggplot2, mostrando la forma general de la distribución de edades."
#|   - "Histograma final, ponderado por el factor de expansión y personalizado con barras azules y 30 intervalos, de la distribución de edad en la población estimada por la Encuesta CASEN 2024. La edad promedio ponderada es de 37,9 años."
# Capa 1: Los Datos y las Estéticas (aes). Crea un lienzo en blanco con el eje X definido.
p <- ggplot(data = casen, mapping = aes(x = edad))
p

# Capa 2: La Geometría. Añadimos la capa que dibuja el histograma.
p <- p + geom_histogram() 
p

# Capa 3: Personalización estética. Ajustamos colores y número de bins.
# p <- p + geom_histogram(fill = "#7C90CC", color = "white", bins = 30)
# (Para ver el cambio, tendríamos que volver a dibujar p. Lo haremos todo junto)

# Capa 4: Etiquetas y Título. Añadimos contexto con labs() y ponderador.
p_final <- ggplot(data = casen, mapping = aes(x = edad, weight = expr)) +
  geom_histogram(fill = "#7C90CC", color = "white", bins = 30) +
  labs(
    title = "Distribución de Edades en la Encuesta CASEN 2024",
    x = "Edad (en años)",
    y = "Población Estimada",
    caption = "Fuente: Encuesta CASEN 2024"
  ) +
  theme_minimal()

p_final
```

## 4. Gráficos para variables categóricas: `geom_bar`

En esta sección graficamos **frecuencias absolutas** y **frecuencias relativas (porcentajes del total)** para la variable `pobreza`, aplicando los ponderadores.

### 4.1 Preparación de la variable

Creamos una versión factorial legible de `pobreza` para etiquetas claras en el eje X.

```{r}
casen <- casen %>%
  mutate(pobreza_factor = as_factor(pobreza))
```

### 4.2 Frecuencias absolutas (ponderadas)

Usamos `weight = expr` para que las alturas representen población expandida.

```{r}
#| fig-alt: "Gráfico de barras con la población estimada de Chile por nivel de pobreza, CASEN 2024, ponderado. 'Fuera de la pobreza' es, por lejos, la barra más alta con cerca de 16,6 millones de personas (82,7%), seguida de 'Pobreza no extrema' con 2,1 millones (10,4%) y 'Pobreza extrema' con 1,4 millones (6,9%)."
casen %>%
  filter(!is.na(pobreza_factor)) %>%
  ggplot(aes(x = pobreza_factor, weight = expr)) +
  geom_bar(fill = "#1E2240") +
  labs(
    title = "Distribución de la población por nivel de pobreza",
    subtitle = "CASEN 2024, estimaciones ponderadas",
    x = "Situación de pobreza",
    y = "Población estimada"
  ) +
  theme_minimal()
```

### 4.3 Frecuencias relativas (porcentajes del total, ponderadas)

Para porcentajes del total del gráfico, definimos `y = after_stat(count / sum(count))` y formateamos el eje Y como porcentaje.

```{r}
#| fig-alt: "El mismo gráfico de barras por nivel de pobreza, ahora con el eje Y en porcentaje del total en vez de población absoluta: 'Fuera de la pobreza' representa el 82,7% de la población, 'Pobreza no extrema' el 10,4% y 'Pobreza extrema' el 6,9%."
casen %>%
  filter(!is.na(pobreza_factor)) %>%
  ggplot(aes(x = pobreza_factor, weight = expr)) +
  geom_bar(aes(y = after_stat(count / sum(count))), fill = "#7C90CC") +
  scale_y_continuous(labels = scales::percent) +
  labs(
    title = "Distribución porcentual de la población por nivel de pobreza",
    subtitle = "CASEN 2024, estimaciones ponderadas",
    x = "Situación de pobreza",
    y = "Porcentaje del total"
  ) +
  theme_minimal()
```


### 4.4 Etiquetas sobre las barras

Usamos `geom_text()` para añadir etiquetas. La idea clave es **usar la misma estadística** que define la altura de la barra también para la posición (`y`) y para el texto (`label`).

#### 4.4.1 Frecuencias absolutas (ponderadas) con etiquetas

```{r}
#| fig-alt: "Gráfico de barras de población por nivel de pobreza con las cifras exactas etiquetadas sobre cada barra: 1.381.221 personas en pobreza extrema, 2.097.143 en pobreza no extrema y 16.640.850 fuera de la pobreza."
casen %>%
  filter(!is.na(pobreza_factor)) %>%
  ggplot(aes(x = pobreza_factor, weight = expr)) +
  geom_bar(fill = "#1E2240") +
  geom_text(
    aes(
      y = after_stat(count),
      label = after_stat(sprintf("%.0f", count))
    ),
    stat = "count",
    vjust = -0.5,
    size = 3.8
  ) +
  scale_y_continuous(
    expand = expansion(mult = c(0, 0.08))  # pequeño margen superior para que entren las etiquetas
  ) +
  labs(
    title = "Distribución de la población por nivel de pobreza",
    subtitle = "CASEN 2024, estimaciones ponderadas",
    x = "Situación de pobreza",
    y = "Población estimada"
  ) +
  theme_minimal()
```

#### 4.4.2 Porcentajes del total (ponderados) con etiquetas

```{r}
#| fig-alt: "Gráfico de barras de porcentaje de población por nivel de pobreza con las cifras etiquetadas sobre cada barra: 6,9% en pobreza extrema, 10,4% en pobreza no extrema y 82,7% fuera de la pobreza."
casen %>%
  filter(!is.na(pobreza_factor)) %>%
  ggplot(aes(x = pobreza_factor, weight = expr)) +
  geom_bar(aes(y = after_stat(count / sum(count))), fill = "#7C90CC") +
  geom_text(
    aes(
      y     = after_stat(count / sum(count)),
      label = after_stat(scales::percent(count / sum(count), accuracy = 0.1))
    ),
    stat = "count",
    vjust = -0.5,
    size  = 3.8
  ) +
  scale_y_continuous(
    labels = scales::percent,
    expand = expansion(mult = c(0, 0.08))
  ) +
  labs(
    title = "Distribución porcentual de la población por nivel de pobreza",
    subtitle = "CASEN 2024, estimaciones ponderadas",
    x = "Situación de pobreza",
    y = "Porcentaje del total"
  ) +
  theme_minimal()
```



---

**Actividad 1:** Usando la CASEN, crea un gráfico de barras ponderado (`weight = expr`) para la variable `sexo` convertida a factor con `as_factor()`. Muestra los porcentajes del total (no frecuencias absolutas). Añade etiquetas con los porcentajes sobre cada barra y aplica un `theme_minimal()`. Compara el resultado con la distribución sin ponderar y comenta si hay diferencias.

```{r actividad-1, eval=FALSE}
# Escribe tu código aquí
```

---

## 5. La utilidad del Faceting: `facet_wrap()`

El faceting nos permite crear una grilla de gráficos para comparar subgrupos. Vamos a visualizar la relación entre edad y pobreza, separando por zona urbana y rural.

```{r facet-example}
#| fig-alt: "Dos líneas de tendencia en paneles separados por zona (Urbano y Rural) que muestran el porcentaje de personas en situación de pobreza según la edad. La zona Rural tiene una tasa de pobreza promedio más alta (22,9%, con un máximo de 34,6%) que la zona Urbana (16,0% en promedio, máximo 26,0%) a lo largo de casi todo el rango de edad."
# 1. Preparamos los datos: calculamos el porcentaje de pobreza para cada edad y zona
casen_pob_zona <- casen %>%
  mutate(
    es_pobre = ifelse(pobreza %in% c(1, 2), 1, 0),
    zona_factor = as_factor(area)
    ) %>%
  filter(edad < 90) %>%
  group_by(edad, zona_factor) %>%
  # Usamos weighted.mean para un cálculo ponderado correcto de la proporción
  summarize(porc_pobreza = weighted.mean(es_pobre, w = expr, na.rm = TRUE) * 100, .groups = 'drop')

# 2. Creamos el gráfico facetado
ggplot(casen_pob_zona, aes(x = edad, y = porc_pobreza)) +
  geom_line(color = "#1E2240", linewidth = 1) +
  labs(
    title = "Porcentaje de Pobreza por Edad, según Zona Geográfica",
    x = "Edad",
    y = "% de Personas en Situación de Pobreza",
    caption = "Fuente: CASEN 2024"
  ) +
  theme_bw() +
  facet_wrap(~ zona_factor) # La variable que define los paneles
```
**Interpretación:** El faceting revela un patrón claro: la tasa de pobreza es sistemáticamente más alta en la zona Rural que en la Urbana a lo largo de casi todo el ciclo de vida.

## 6. Actividad de Desafío

Tu misión es crear **una sola figura (usando faceting)** que compare la distribución del **ingreso del trabajo (`ytrabajocor`)** a través de las distintas **categorías de pobreza (`pobreza_factor`)**.

**Instrucciones:**
1.  Filtra los datos para quedarte con `ytrabajocor > 0` y `ytrabajocor < 5000000` para una mejor visualización.
2.  Usa `ggplot()` y `facet_wrap(~ pobreza_factor)`.
3.  Dentro de cada faceta, elige la geometría que mejor muestre la distribución del ingreso (`geom_histogram` o `geom_density`).
4.  Asegúrate de que tu gráfico sea ponderado (usa `weight = expr`).
5.  Aplica buenas prácticas: añade un título informativo, etiqueta los ejes y cita la fuente.
6.  Escribe un breve párrafo de **interpretación**: ¿Cómo cambia la distribución del ingreso (su centro, forma y dispersión) a medida que pasamos de "Pobreza Extrema" a "No Pobres"?

```{r, eval=FALSE, echo=TRUE}

```